臺灣嘉義地方法院民事判決　　　　　　　 99年度訴字第574號
原　　　告　李沃珊
訴訟代理人　洪永芳
　　　　　　嚴庚辰律師
　　　　　　林琦勝律師
被　　　告　盧奇鳳
訴訟代理人　林德昇律師
　　　　　　謝耿銘律師
上列當事人間請求給付借款事件，本院於民國100 年1月6日言詞
辯論終結，判決如下：
    主  文
被告應給付原告新臺幣壹佰貳拾玖萬壹仟元，及自民國九十九年
十月六日起至清償日止，按年息百分之五計算之利息。
原告其餘之訴駁回。
訴訟費用新臺幣壹萬肆仟佰陸拾伍元，其中新臺幣壹萬仟柒
佰拾柒元由被告負擔，餘由原告負擔。
本判決於原告以新臺幣肆拾萬壹仟元為被告供擔保後得假執行
。但被告如以新臺幣壹佰貳拾玖萬壹仟元為原告預供擔保，得免
為假執行。
原告其餘假執行之聲請駁回。
    事實及理由
一、原告起訴主張：兩造係鄰居關係，於民國97年8、9月間被告
    陸續以需週轉為向由原告借款，起初被告交付由訴外人陳詠
    豪所簽發之支票給原告清償借款，因上開支票陸續有兌現，
    原告乃繼續借款給被告，詎被告交付訴外人陳詠豪簽發如附
    表所示之4張支票，僅清償新臺幣（下同）250,000元，其餘
    借款屢經催討，被告均置之不理，經結算尚有1,350,000 元
    未清償等語。為此，爰依消費借貸之法律關係，請求被告返
    還借款，並聲明：被告應給付原告1,350,000 元，及自起訴
    狀繕本送達翌日起至清償日止，按年息百分之5 計算之利息
    ；訴訟費用由被告負擔；原告願供擔保請准宣告假執行。
二、被告方面則以：原告持有被告交付由訴外人陳詠豪所簽發之
    支票未能兌現乙節，固然屬實，然此並非足以證明兩造間有
    借貸之法律關係，蓋本件係因訴外人陳詠豪作生意需要週轉
    ，所以向原告借款，由原告將錢匯入被告帳戶，再由被告轉
    交訴外人陳詠豪，實際上被告並未向原告借款，而是原告與
    被告共同借錢給訴外人陳詠豪以賺取利息，如今訴外人陳詠
    豪無法兌現其支票致原告受有損害，被告亦是受害者，原告
    雖把錢匯入被告帳戶中，但並不代表原告與被告間成立借貸
    關係，若謂是被告向原告借款，被告豈會將超出原告借貸金
    額之支票交由原告兌領之理等語。並聲明：(一)原告之訴及其
    假執行之聲請均駁回；(二)訴訟費用由原告負擔；(三)如受不利
    判決，願供擔保請准宣告免為假執行。
三、本院得心證理之理由：
  (一)原告主張其分別於97年7月10日匯款225,000元給被告，另提
    領現金20,000元交付被告；97年6月25日匯款480,000元給被
    告；97年6月11日匯款336,000元給被告；97年7月8日匯款48
    0,000 元給被告，被告則交付由訴外人陳詠豪所簽發如附表
    所示之4 張支票交給原告之事實，業據本院調閱臺灣嘉義地
    方法院檢察署98年度偵字第6874號被告涉犯詐欺等罪嫌之偵
    查卷宗，核閱卷內所附如附表所示4 張支票及退票理由單影
    本無誤，並有被告提出之京城商業銀行客戶存提紀錄單附卷
    可稽（詳本院卷第51、52頁），且為兩造所不爭執，堪信屬
    實。惟原告主張匯款給被告的原因係出於交付借款，且消費
    借貸關係存在於兩造間等語，則為被告所否認，並辯稱：被
    告並未向原告借款，而是原告與被告共同借錢給訴外人陳詠
    豪以賺取利息，故原告先將錢匯入被告帳戶，再由被告轉交
    訴外人陳詠豪等語。是本件應審究者厥為：本件消費借貸契
    約存在於何人之間？
  (二)按稱消費借貸者，謂當事人約定，一方移轉金錢或其他代替
    物之所有權於他方，而他方以種類、品質、數量相同之物返
    還之契約，民法第474條第1項定有明文。復按，稱消費借貸
    者，於當事人間必本於借貸之意思合致，而有移轉金錢或其
    他代替物之所有權於他方之行為，始得當之。是以消費借貸
    ，除有金錢之交付外，尚須本於借貸之意思而為交付，方克
    成立。倘當事人主張與他方有消費借貸關係存在者，自應就
    該借貸意思互相表示合致及借款業已交付之事實，均負舉證
    之責任（最高法院98年度台上字第1045號裁判意旨參照）。
    經查：
  1.證人即附表所示支票之發票人陳詠豪於本院證稱：我沒有向
    原告借過錢，我有向被告借過錢，前後借了600 多萬元，有
    借有還，被告有向我算利息，月息平均大約百分之5 ，大約
    是介於月息百分之4至6之間。我做生意需要週轉，因為與被
    告是朋友關係，所以向被告借錢，我開支票交給被告，被告
    會將錢匯入我的帳戶等語（詳本院卷第66頁）。衡諸證人陳
    詠豪雖負欠借款，惟其借貸對象究係原告或被告乙節，對其
    並無不利之處，且證人陳詠豪與兩造並無利害關係，自無偏
    頗迴護之虞，其證述應可採信。是由證人陳詠豪前揭證述可
    知，其借款週轉之對象均係被告，且其與被告約定之借款利
    息均介於月息4分至6分等情，堪予認定。證人陳詠豪復證稱
    ：被告有說一部分是她自己的錢，一部分是她朋友的錢，而
    且被告也沒有告訴我借錢的朋友是誰，我大概知道是被告的
    哪一位朋友，但是被告向我說不需要認識等語（詳本院卷第
    66、67頁），亦可證知，證人陳詠豪雖知悉資金來源並非全
    數為被告所有，惟被告既未告知其他資金來源之提供者姓名
    ，復拒絕引薦證人陳詠豪與其他提供資金之金主認識，則證
    人陳詠豪得為借貸意思表示合致之對象，自始至終僅有被告
    一人。
  2.況查，原告主張出借附表所示4 張支票面額之款項，惟因與
    被告約定借款利息為月息2 分，故交付借款時，已分別預扣
    利息5,000元、14,000元、20,000元及20,000 元，實際交付
    之借款金額為245,000元、336,000元、480,000元及480,000
    元之事實，亦為被告自承在卷（詳本院卷第42、43頁）。因
    此，兩造間約定利息為月息2 分，且交付款項時已預扣利息
    等情，亦堪認定。惟查，被告將借款交付給證人陳詠豪時，
    與陳詠豪約定之利息，平均約月息5 分，介於月息4分至6分
    之間乙節，亦據證人陳詠豪證述無訛（詳本院卷第66頁）。
    則被告交付借款給證人陳詠豪所收取之利息，係介於月息 4
    分至6分，與原告交付款項給被告所收取月息2分之利息，兩
    者差距甚大。因此，被告抗辯兩造係共同借款給證人陳詠豪
    云云，苟若屬實，則被告亦應向證人陳詠豪收取月息2 分之
    利息，然被告竟向證人陳詠豪收取月息4分至6分之利息，高
    出月息2 分2倍至3倍之譜，顯見原告與被告間，暨被告與證
    人陳詠豪間，關於利息約定之契約內容，兩者各別，並非同
    一之消費借貸契約，灼然至明。簡言之，原告與被告間，暨
    被告與證人陳詠豪間，係各別成立消費借貸契約乙節，堪可
    認定。
  3.復參酌證人陳詠豪於本院證稱：其主動打電話給被告說要還
    錢，且已開始還錢給被告，每個月固定匯款還15,000元，已
    經還7、8個月，但原告說她都沒有拿到錢等語（詳本院卷第
    68頁）。苟被告所辯係與原告共同借款給證人陳詠豪云云屬
    實，則證人陳詠豪每月還款15,000元之款項，應係共同攤還
    給兩造，然被告非但未告知證人陳詠豪已陸續還款之事實，
    亦未曾將任何還款交付給原告，此益證明，被告認定證人陳
    詠豪所償付之欠款，係積欠被告個人之欠款，與原告並無關
    聯。要言之，被告亦認定與證人陳詠豪成立消費借貸契約之
    當事人，僅有被告一人。
  4.綜上，證人陳詠豪得與之為借貸意思表示合致之對象，暨僅
    有被告一人，且關於借款約定利息，原告與被告間暨被告與
    證人陳詠豪間，兩者差距又達2倍至3倍之譜，另證人陳詠豪
    陸續償還之款項，被告亦分毫未與原告共同攤分，在在足見
    ，原告與被告間，暨被告與證人陳詠豪間，係各別成立消費
    借貸契約甚明，故原告主張其交付借款給被告，兩造間成立
    消費借款契約乙情，洵足採信。至於被告辯稱：兩造係共同
    借款給證人陳詠豪，原告匯款至被告帳戶之金額，被告再連
    同自己出借之金額，併同交付給證人陳詠豪，故之前證人陳
    詠豪所開立交付之支票，皆由原告提示兌現後，再將超過原
    告借款之金額退還給被告，足見係兩造共同借款給證人陳詠
    豪云云。惟查，本院認定本件並非兩造共同借款給證人陳詠
    豪，而係兩造間成立一消費借貸契約，被告與證人陳詠豪間
    成立另一消費借貸契約，已如前述。因此，證人陳詠豪開立
    之支票由原告提示兌現後，再由原告將超過其借款之金額退
    還給被告等情，縱然屬實，然此方式僅係兩造間向來清償借
    款之模式，要難以此逕論兩造間係共同借款給證人陳詠豪，
    故被告前揭所辯，尚無足憑採。
  (三)惟消費借貸為要物契約，因金錢或其他代替物之交付而成立
    ，故利息先扣之消費借貸，其貸與之本金額應以利息預扣後
    實際交付借用人之金額為準。如當事人間就是否已實際交付
    之事實有爭執，應由主張已為交付之貸與人負舉證責任（最
    高法院88年度台上字第1346號裁判意旨參照）。經查，原告
    主張其借款金額為1,600,000元，嗣經第三人蕭淑媛清償250
    ,000元，故被告尚積欠1,350,000 元等語。然兩造間約定借
    款利息為月息2 分，於原告交付借款時已預扣利息乙節，業
    據原告於本院自承在卷（詳本院卷第20、41頁），而原告就
    附表所示4張支票之借款面額，分別預扣利息5,000元、14,0
    00元、20,000元及20,000元，實際交付被告之借款金額為24
    5,000元、336,000元、480,000元及480,000元之事實，亦為
    被告具狀陳明在卷，並有被告提出之京城商業銀行客戶存提
    記錄單可證（詳本院卷第42、43、51、52頁）。揆諸前揭裁
    判要旨，消費借貸契約既為要物契約，則本件借款金額，自
    僅能就利息預扣後實際交付之金額為準。基此，原告實際交
    付給被告之借款金額為1,541,000元（245,000+336,000+480
    ,000+480,000＝1,541,000 ），故兩造間成立消費借貸契約
    之貸與本金自應為1,541,000 元。扣除原告主張被告已清償
    之250,000元後，被告尚未清償之欠款應為1,291,000元（1,
    541,000-250,000＝1,291,000）。
四、綜上所述，本件原告主張兩造間成立消費借貸契約，被告向
    其借款1,600,000 元迄未清償，爰依消費借貸之法律關係請
    求被告如數給付160,000元 及法定利息等語。經本院調查證
    據結果，兩造間雖存在消費借貸之法律關係，惟原告實際交
    付給被告之借款金額為1,541,000 元，扣除原告主張被告已
    清償之250,000元後，被告尚未清償之金額應為1,291,000元
    。從而，原告依消費借貸之法律關係，請求被告給付原告1,
    291,000元，及自起訴狀繕本送達翌日即99年10月6日起至清
    償日止，按年息百分之5 計算之利息，為有理由，應予准許
    ，逾此範圍之請求，洵屬無據，應予駁回。
五、本件待證事實已臻明確，兩造其餘之攻擊防禦方法及舉證，
    經本院斟酌後，認於判決結果已不生影響，爰不一一詳為論
    述。
六、兩造分別陳明願供擔保，請准宣告假執行及免為假執行，經
    核原告勝訴部分並無不合，爰分別酌定相當擔保金額併准許
    之。至於原告敗訴部分，其假執行之聲請已失所附麗，應予
    駁回。
七、末按法院為終局判決時，應依職權為訴訟費用之裁判，民事
    訴訟法第87條第1項定有明文。本件第一審裁判費14,365 元
    ，應依兩造勝敗之比例分別負擔，爰判決如主文第三項所示
    。
八、據上論結，原告之訴部分有理由，部分無理由，依民事訴訟
    法第79條、第87條第1項、第390條第2項、第392條第2 項，
    判決如主文。
中    華    民    國  100    年    1     月    20    日
                  民一庭法  官  周俞宏
以上正本係照原本作成
如對本判決上訴須於判決送達後20日內向本院提出上訴狀
如委任律師提起上訴者，應一併繳納上訴審裁判費。
中    華    民    國  100    年    1     月    20    日
                            書記官  劉怡欣
附表：
┌──┬───┬──────┬──────┬─────┐
│編號│發票人│發票日      │面額(新臺幣)│支票號碼  │
├──┼───┼──────┼──────┼─────┤
│1   │陳詠豪│97年8月9日  │250,000元   │0000000   │
├──┼───┼──────┼──────┼─────┤
│2   │同上  │97年8月11日 │350,000元   │EC0000000 │
├──┼───┼──────┼──────┼─────┤
│3   │同上  │97年8月24日 │500,000元   │0000000   │
├──┼───┼──────┼──────┼─────┤
│4   │同上  │97年9月9日  │500,000元   │0000000   │
└──┴───┴──────┴──────┴─────┘